ACORDAO-COMPLETO-2439092

ACÓRDÃO 12951/2020 ATA 41/2020 - SEGUNDA CÂMARA

VISTOS, relatados e discutidos estes autos de tomada de contas especial instaurada em desfavor de Sr. Nazareno José de Oliveira e da Organização das Associações da Reserva Extrativista Tapajós Arapiuns, em razão de impugnação total de despesas do Convênio 31/2004, Siafi 514713, celebrado em 17/12/2004 com a extinta Agência de Desenvolvimento da Amazônia - ADA,
ACORDAM os Ministros do Tribunal de Contas da União, reunidos em Sessão da Segunda Câmara, diante das razões expostas pelo Relator, em:	
9.1. considerar revéis os responsáveis Nazareno Jose de Oliveira (XXX.493.202-XX) e Organização das Associações da Reserva Extrativista Tapajós Arapiuns (03.468.333/0001-38) , para todos os efeitos, dando-se prosseguimento ao processo, com fulcro no art. 12, § 3º, da Lei 8.443/1992;
9.2. julgar irregulares, nos termos dos arts. 1º, inciso I, 16, inciso III, alínea "c", da Lei 8.443/1992, c/c os arts. 19 e 23, inciso III, da mesma Lei, as contas dos responsáveis Nazareno Jose de Oliveira  (XXX.493.202-XX) e Organização das Associações da Reserva Extrativista Tapajós Arapiuns (03.468.333/0001-38) , condenando-os  ao pagamento das importâncias a seguir especificadas, atualizadas monetariamente e acrescidas dos juros de mora, calculadas a partir das datas discriminadas até a data da efetiva quitação do débito, fixando-lhe o prazo de quinze dias, para que comprovem, perante o Tribunal, o recolhimento das referidas quantias aos cofres do Tesouro Nacional, nos termos do art. 23, inciso III, alínea "a", da citada lei, c/c o art. 214, inciso III, alínea "a", do Regimento Interno do TCU;  
Débitos solidários relacionados aos responsáveis Nazareno Jose de Oliveira (XXX.493.202-XX) e Organização das Associações da Reserva Extrativista Tapajós Arapiuns (03.468.333/0001-38) .
Credor: Tesouro Nacional.
Quantificação do dano:
	Data da ocorrência
	Valor original

	22/12/2004
	R$ 70.000,00

			Valor atualizado até 14/9/2020 (com juros) - R$ 301.746,93 (peça 58) 
9.3. autorizar, desde logo, a cobrança judicial das dívidas, caso não atendidas a notificação, na forma do disposto no art. 28, inciso II, da Lei 8.443/1992;
9.4. autorizar também, desde logo, se requerido, com fundamento no art. 26 da Lei 8.443, de 1992, c/c o art. 217, §§ 1º e 2º do Regimento Interno do TCU, o parcelamento das dívidas em até 36 parcelas, incidindo, sobre cada parcela, corrigida monetariamente, os correspondentes acréscimos legais, fixando-lhe o prazo de quinze dias, a contar do recebimento da notificação, para comprovar, perante o Tribunal, o recolhimento da primeira parcela, e de trinta dias, a contar da parcela anterior, para comprovar os recolhimentos das demais parcelas, devendo incidir, sobre cada valor mensal, atualizado monetariamente, os juros de mora devidos, no caso do débito, na forma prevista na legislação em vigor, alertando o responsável de que a falta de comprovação do recolhimento de qualquer parcela importará o vencimento antecipado do saldo devedor, nos termos do § 2º do art. 217 do Regimento Interno deste Tribunal; 
9.5. enviar cópia deste Acórdão, bem como do Relatório e do Voto que o fundamentam à Procuradoria da República no Estado do Pará, nos termos do § 3º do art. 16 da Lei 8.443/1992, c/c o § 7º do art. 209 do Regimento Interno do TCU, para adoção das medidas cabíveis, informando-lhe que o inteiro teor da deliberação pode ser consultado no endereço http://www.tcu.gov.br/acordaos; e
9.6. enviar cópia deste Acórdão ao Ministério da Integração Nacional e aos responsáveis, para ciência, informando que a presente deliberação, acompanhada do Relatório e do Voto que a fundamenta, está disponível para a consulta no endereço www.tcu.gov.br/acordaos, além de esclarecer que, caso requerido, o TCU poderá fornecer sem custos as correspondentes cópias, de forma impressa.

Tomada de contas especial em razão de impugnação total de despesas do convênio que teve por objeto a construção de um barco destinado à realização dos cursos às comunidades e ao escoamento de produtos oriundos da exploração extrativista; encontros com lideranças através de três visitas e três reuniões e capacitação das lideranças comunitárias através de cinco cursos.

Segunda Câmara

Agência de Desenvolvimento da Amazônia - MI (CNPJ 05.165.423/0001-85) - extinta

3. Responsáveis: Nazareno Jose de Oliveira (CPF XXX.493.202-XX); Organização das Associações da Reserva Extrativista Tapajós Arapiuns (CNPJ 03.468.333/0001-38).

13.1. Ministros presentes: Ana Arraes (Presidente), Augusto Nardes, Aroldo Cedraz e Raimundo Carreiro (Relator).
13.2. Ministros-Substitutos presentes: Marcos Bemquerer Costa e André Luís de Carvalho.

NAZARENO JOSÉ DE OLIVEIRA

RAIMUNDO CARREIRO

Trata-se de Tomada de Contas Especial instaurada pela Coordenação Geral de Administração Financeira da atual Superintendência de Desenvolvimento da Amazônia -SUDAM em desfavor do Sr. Nazareno José de Oliveira e da Organização das Associações da Reserva Extrativista Tapajós Arapiuns, em razão da impugnação total de despesas do Convênio 31/2004 celebrado com a extinta Agência de Desenvolvimento da Amazônia - ADA (peça 1, pp. 93-97; peça 2, pp. 225-230) .
FASE INTERNA
A Comissão Permanente de Tomada de Contas Especial, cujo relatório conclusivo se encontra à peça 2, pp. 225-230, constatou as irregularidades e o valor de dano ao Erário no montante histórico de R$ 70.000,00 (R$- 239.823,3, atualizado até 24/11/2015) , além da responsabilidade do Sr. Nazareno José de Oliveira e da Organização das Associações da Reserva Extrativista do Tapajós/Arapiuns. 
A Controladoria Geral da União (CGU) , em relatório de auditoria (peça 2, pp. 243-246) , acompanhou o parecer da Comissão Permanente de Tomada de Contas Especial. Deste modo, certificou a irregularidade das contas em apreciação (peça 2, p. 247) , tendo a autoridade ministerial competente atestado haver tomado conhecimento de suas conclusões (peça 2, p. 251) .
EXAME PRELIMINAR
O disposto no art. 10 da IN n.º 71, de 2012 foi observado, uma vez que constam dos autos os documentos elencados no referido dispositivo normativo que se enquadram ao caso e que possibilitam a análise do mérito da questão em debate e o amplo exercício do contraditório e do direito de defesa.
CITAÇÃO
Os responsáveis foram instados a comparecer aos autos nos termos propostos pela unidade técnica à peça 6, pp. 4/5:
PROPOSTA DE ENCAMINHAMENTO
35.	Diante do exposto, submetem-se os autos à consideração superior, propondo:
a)	realizar a citação, nos artigos 10, § 1º, e 12, incisos I e II, da Lei 8.443/1992, c/c o art. 202, incisos I e II, do Regimento Interno do TCU, do responsável identificado abaixo, para que, no prazo de quinze dias, apresente alegações de defesa e/ou recolha aos cofres da Superintendência de Desenvolvimento da Amazônia a quantia abaixo indicada, atualizada monetariamente a partir da respectiva data até o efetivo recolhimento, abatendo-se na oportunidade a quantia eventualmente ressarcida, na forma da legislação em vigor:
¿	Responsável: Sr. Nazareno José de Oliveira, CPF XXX.493.202-XX, presidente da Organização das Associações da Reserva Extrativista Tapajós Arapiuns até 19/6/2005:
¿	Ocorrência: não comprovação da boa e regular aplicação de recursos federais recebidos por intermédio do Convênio 31/2004 (Siafi 514713) , celebrado em 17/12/2004, entre a Organização das Associações da Reserva Extrativista Tapajós Arapiuns e a extinta Agência de Desenvolvimento da Amazônia:
¿	Condutas: a) não comprovação do nexo de causalidade entre as despesas realizadas e os saques efetuados da conta corrente vinculada, consubstanciado na existência de divergência entre valores constantes da Relação de Pagamentos e do extrato bancário (art. 70, parágrafo único, da Constituição Federal, art. 93, do Decreto-Lei 200/1967) ; e b) não identificação do convênio nos documentos de pagamento (art. 30 da IN STN 1/1997) .
¿	Quantificação do débito (peça 5) :
Data da ocorrência	Valor original
22/12/2004	R$ 70.000,00
Valor atualizado até 10/2/2017	R$ 327.222,87
b)	realizar a audiência do Sr. Nazareno José de Oliveira, CPF XXX.493.202-XX, presidente da Organização das Associações da Reserva Extrativista Tapajós Arapiuns até 19/6/2005, com fundamento nos artigos 10, § 1º, e 12, incisos I e III, da Lei 8.443/1992 c/c o art. 202, incisos I e III, do Regimento Interno do TCU, para que, no prazo de quinze dias, apresente razões de justificativa quanto a:
b.1)	não demonstração do valor da contrapartida no Relatório de Execução da Receita e da Despesa;
b.2)	ausência de depósito do valor da contrapartida na conta bancária específica do convênio;
b.3)	não aplicação dos recursos federais no mercado financeiro.
c)	informar o responsável de que, caso venha a ser condenado pelo Tribunal, o débito ora apurado será acrescido de juros de mora nos termos do § 1º do art. 202, do RI/TCU;
d)	esclarecer ao responsável, em obediência ao art. 12, inciso VI, da Resolução TCU 170/2004, que o recolhimento tempestivo do débito somente saneará o processo caso seja reconhecida a sua boa-fé e não se constate outra irregularidade nas contas;
e)	esclarecer ao responsável, em obediência ao art. 12, inciso VII, da Resolução TCU 170/2004, que o não atendimento à citação implicará revelia, para todos os efeitos, dando-se prosseguimento ao processo;
f)	encaminhar cópia desta instrução ao responsável, nos termos do art. 11, da Resolução TCU 170/2004.
ANÁLISE DE MÉRITO 
A seguir, com fundamento no art. 1º, § 3º, inciso I, da Lei nº 8.443, de 1992, transcrevo excerto do exame da matéria tratada nos autos levado a efeito pela Secretaria de Controle Externo de Tomada de Contas Especial (SecexTCE) à peça 59, ratificado pelos dirigentes da unidade técnica às peças 60-61
HISTÓRICO
3.	Conforme disposto no item 5 do Termo Simplificado de Convênio foram previstos R$ 86.000,00, dos quais R$ 78.000,00 seriam repassados pelo concedente e R$ 8.000,00 corresponderiam à contrapartida (peça 1, p. 93) .
4.	O Contrato de Repasse vigeu por seis meses (até 21/6/2005) desde a liberação dos recursos federais em 22/12/2004 (peça 1, p. 101, 125) , devendo a prestação de contas final ser apresentada até sessenta dias após o término da vigência (até 22/8/2005) (peça 1, p. 95) .
5.	Os recursos federais no montante de R$ 70.000,00 foram repassados à conta corrente vinculada em parcela única na data de 22/12/2004 (peça 1, p. 101) .
6.	O Sr. Nazareno José de Oliveira foi substituído pelo Sr. Edivaldo Cícero Gama Lima em 19/6/2005 na presidência da Organização das Associações da Reserva Extrativista Tapajós Arapiuns.
7.	Foram realizados dois acompanhamentos técnicos in loco pelo concedente nos períodos de 10 a 13/3/2005 (peça 1, p. 121-123) e de 17 a 18/8/2005 (peça 1, p. 127-131) . Os relatórios desses acompanhamentos indicaram alto percentual de execução do objeto e deficiências na documentação comprobatória das despesas. Segundo o último relatório o percentual de execução da segunda e terceira meta necessitavam aferição por ocasião de auditoria técnica.
8.	Em 19/8/2005, o convenente mediante o Ofício 020/2005, assinado pelo então presidente Edivaldo Cícero Gama Lima, apresentou a prestação de contas final do Convênio 31/2004 (peça 1, p. 244-400, peça 2, p. 4-74) .
9.	Em 30/9/2005, a extinta ADA emitiu o Parecer 38/GEDES/2005 em que consigna que quanto às metas físicas houve 100% de execução das metas 1, 2 e 3 do plano de trabalho do Convênio 31/2004, mas adverte para a necessidade de o convenente apresentar (peça 2, p. 78-90) :
a)	fotografias dos cursos de produção de beneficiamento de frutas e de produção de TNE, identificando todas as fotos por curso;
b)	planos de aula e dos cursos, formulário de cadastro dos beneficiários do projeto Pronager-Amazônia e os períodos de realização dos cinco cursos;
c)	registro em quadro com dados quantitativos do número de participantes por curso, carga horária, número de turmas, período de realização, sexo, dificuldades encontradas	, etc.
10.	Em 15/5/2006, a ADA emitiu a Notificação 17/2006/ADA/MI solicitando manifestação do convenente quanto à: ausência de extrato da conta bancária específica (e conciliação, se pertinente) ; ausência de relatório de cumprimento do objeto (peça 2, p. 94-96) .
11.	O convenente respondeu à ADA através de documento datado de 29/5/2006 em que encaminha extrato bancário, justificativa e pesquisa de preços, e relatório de cumprimento do objeto (peça 2, p. 98-142) .
12.	O Parecer Financeiro 11/2013/COFI, de 31/7/2013, tratou da análise da prestação de contas final do Convênio 31/2004 e considerou que a referida não atende ao art. 28 da IN STN 1/1997 por (peça 2, p. 144-148) :
a)	não demonstrar o valor da contrapartida no Relatório de Execução da Receita e da Despesa;
b)	não ter sido depositado o valor da contrapartida na conta bancária específica do convênio;
c)	não ter sido encaminhado extrato da conta demonstrando os valores pagos referentes à contrapartida;
d)	não aplicar o valor do convênio no mercado financeiro;
e)	não constar a identificação do convênio nos documentos de pagamento;
f)	existir divergência entre valores constantes da Relação de Pagamentos e do extrato bancário.
13.	Em 4/9/2013, a SUDAM notificou o convenente a justificar as irregularidades identificadas no Parecer Financeiro 11/2013/COFI (Notificação 12/2013/GAB/SUDAM à peça 2, p. 150-153) .
14.	O convenente respondeu à ADA através do Ofício 51/2013-Tapajoara/STM/PA, de 25/9/2005, alegando que não tem conhecimento do Convênio 31/2004 (peça 2, p. 155) . A SUDAM encaminhou então cópias da prestação de contas do Convênio 31/2004 para que fossem tomadas as providências necessárias à regularização do referido (peça 2, p. 157-159) .
15.	A SUDAM diante das irregularidades identificadas no Parecer Financeiro 11/2013/COFI e da não manifestação do convenente a respeito dessas ocorrências sugeriu o registro da Organização das Associações da Reserva Extrativista Tapajós Arapiuns no cadastro de inadimplentes do SIAFI (Parecer Financeiro Complementar 58/2013/COFI à peça 2, p. 161-163) . A instauração da tomada de contas especial foi processada em 4/6/2014 (peça 2, p. 167-169) .
16.	A SUDAM enviou notificações aos ex-presidentes Edvaldo Cícero Gama Lima e Nazareno José de Oliveira e ao então presidente Leônidas Bentes Farias. A notificação enviada ao Sr. Nazareno José de Oliveira retornou com registro de "mudou-se", razão pela qual o ex-presidente foi notificado por edital (peça 2, p. 171-199) . 
17.	O então presidente Leônidas Bentes Farias solicitou mediante o Ofício 62/2014, de 2/9/2014, cópias da prestação de contas do Convênio 31/2004, no que foi atendido (peça 2, p. 201-205) . 
18.	Posteriormente, em 14/10/2014, o Sr. Leônidas Bentes Farias solicitou seis meses para responder às ocorrências verificadas no Parecer Financeiro 11/2013/COFI. A SUDAM não atendeu ao requerido pelo convenente por extrapolar o disposto no art. 31, § 7º, da IN STN 1/1997 (peça 2, p. 207-209) .
19.	O Relatório do Tomador de Contas Especial, emitido em 22/1/2016, considerou que houve prejuízo ao erário no valor original de R$ 70.000,00, que foi dado causa pelo Sr. Nazareno José de Oliveira e pela Organização das Associações da Reserva Extrativista Tapajós Arapiuns, e que resultou da impugnação das despesas do Convênio 31/2004 (peça 1, p. 225-230) .
20.	A Controladoria-Geral da União emitiu relatório e certificado de auditoria ratificando as conclusões do tomador de contas especial quanto à caracterização do dano ao erário e certificou a irregularidade das contas dos responsáveis (peça 2, p. 243-247) . O dirigente do Órgão de Controle Interno emitiu parecer de sua competência, bem assim houve pronunciamento ministerial (peça 2, p. 248, 251) .
21.	Conforme instrução técnica de peça 6, a presente TCE foi instaurada "em desfavor do Sr. Nazareno José de Oliveira e da Organização das Associações da Reserva Extrativista Tapajós Arapiuns, em razão de impugnação total de despesas do Convênio 31/2004, Siafi 514713, celebrado em 17/12/2004 com a extinta Agência de Desenvolvimento da Amazônia - ADA".
22.	Todavia, ao fim daquela instrução, propôs-se a citação e audiência, apenas, do ex-presidente da entidade, senhor Nazareno José de Oliveira, medida que contou com a autorização do relator (peça 9) .
23.	As medidas preliminares foram adotadas por meio do edital de peça 19, depois de frustrada a tentativa de comunicar o responsável em seu endereço da base CPF (peças 10, 11, 14 e 15) .
24.	No curso do processo, por meio de sua procuradora legal, a Organização das Associações da Reserva Extrativista Tapajós Arapiuns solicitou então parcelamento da dívida, autorizado por este Tribunal em deliberação de peça 30.
25.	Não obstante o envio das parcelas (peça 31) e as reiteradas cobranças efetuadas por esta unidade técnica (peças 32 a 39) , não há registro do pagamento de qualquer das parcelas (peça 39) .
26.	Diante do fato, a Secretaria do TCU no Estado do Pará, com espeque na Súmula 286/TCU, propôs à peça 42 que, antes da instrução de mérito, fosse realizada citação solidária da Organização das Associações da Reserva Extrativista Tapajós Arapiuns, por ser ela a pessoa jurídica de direito privado destinatária dos recursos públicos federais. 
27.	Tal medida contou com o acolhimento por parte do Relator, que, por meio de Despacho (peça 43) , encaminhou a TCE à Secex-PA, para as devidas providências.
28.	Atendendo ao Despacho do Relator, foram efetuadas as citações, nos seguintes termos:
a) realizar a citação, nos artigos 10, § 1º, e 12, incisos I e II, da Lei 8.443/1992, c/c o art. 202, incisos I e II, do Regimento Interno do TCU, da Organização das Associações da Reserva Extrativista Tapajós Arapiuns (CNPJ 03.468.333/0001-38) , para que, no prazo de quinze dias, apresente alegações de defesa e/ou recolha aos cofres do Tesouro Nacional, solidariamente com seu ex-presidente Nazareno José de Oliveira, a quantia abaixo indicada, atualizada monetariamente a partir da respectiva data até o efetivo recolhimento, abatendo-se na oportunidade a quantia eventualmente ressarcida, na forma da legislação em vigor:
Ocorrência: não comprovação da boa e regular aplicação de recursos federais recebidos por intermédio do Convênio 31/2004 (Siafi 514713) , celebrado em 17/12/2004, entre a Organização das Associações da Reserva Extrativista Tapajós Arapiuns e a extinta Agência de Desenvolvimento da Amazônia, em virtude da não comprovação do nexo de causalidade entre as despesas realizadas e os saques efetuados da conta corrente vinculada, consubstanciado na existência de divergência entre valores constantes da Relação de Pagamentos e do extrato bancário, além de não constar nos documentos comprobatórios de pagamento a identificação do convênio. 
Conduta: apresentar prestação de contas com documentos comprobatórios de pagamento sem a identificação do convênio e com valores divergentes entre a Relação de Pagamentos e o extrato bancário, impedindo que se estabeleça nexo de causalidade entre as despesas realizadas e os saques efetuados da conta corrente vinculada.
Dispositivos violados: art. 70, parágrafo único, da Constituição Federal, art. 93, do Decreto-Lei 200/1967 e art. 30 da IN STN 1/1997. Débito: Data da ocorrência Valor original (R$) 22/12/2004 70.000,00 Valor atualizado até 28/3/2019: R$ 151.270,00
Débito solidário:
Data da ocorrência	Valor original
22/12/2004	R$ 70.000,00
Valor atualizado até 22/12/2004	R$ 151.270,00
Responsáveis: Organização das Associações da Reserva Extrativista Tapajós Arapiuns (CNPJ 03.468.333/0001-38) , solidariamente com seu ex-presidente Nazareno José de Oliveira (XXX.493.202-XX) 
29.	Em cumprimento ao Despacho do Relator (peça 43) , foi promovida a citação dos responsáveis, conforme delineado adiante:
a)	 Nazareno José de Oliveira
Comunicação: Ofício 5582/2019- SecexTCE (peça 47) 
Data da Expedição: 23/7/2019
Data da Ciência: ao remetente-não procurado (peça 51) 
Observação: Ofício enviado para o endereço do responsável, conforme pesquisa de endereço da base de CPF da Receita Federal (peça 45) .	
Comunicação: Ofício 3482/2019- Secomp-4 (peça 52) 
Data da Expedição: 18/9/2019
Data da Ciência: ao remetente-não procurado (peça 53) 
Observação: Ofício enviado para o endereço do responsável, conforme pesquisa de endereço da base de CPF da Receita Federal (peça 45) .	
Comunicação: Edital 0531/2019- Secomp-4 (peça 54) 
Data da Expedição: 6/12/2019
Data da Ciência: 9/12/2019 (peça 55)	
b)	 Organização das Associações da Reserva Extrativista Tapajós Arapiuns
Comunicação: Ofício 5860/2019- SecexTCE (peça 46) 
Data da Expedição: 7/11/2018
Data da Ciência: 30/7/2019 (peça 49) 
Observação: Ofício enviado para o endereço do presidente da responsável, conforme pesquisa de endereço nos sistemas base CPF da Receita Federal.	
Comunicação: Ofício 5583/2019- SecexTCE 2 (peça 48) 
Data da Expedição: 23/7/2019
Data da Ciência: 30/7/2019 (peça 50) 
Observação: Ofício enviado para o endereço da procuradora do responsável, conforme pesquisa de endereço nos sistemas base CNPJ da Receita Federal (peça 44) .	
30.	Conforme Despacho de Conclusão das Comunicações Processuais (peça 57) , informamos que as providências inerentes às comunicações processuais foram concluídas. 
31.	Transcorrido o prazo regimental, os responsáveis permaneceram silentes, devendo ser considerados revéis, nos termos do art. 12, §3º, da Lei 8.443/1992.
ANÁLISE DOS PRESSUPOSTOS DE PROCEDIBILIDADE DA IN/TCU 71/2012
Apreciação do Prejuízo ao Contraditório e Ampla Defesa
32.			Verifica-se que não houve o transcurso de mais de dez anos desde o fato gerador sem que tenha havido a notificação do responsável pela autoridade administrativa federal competente (art. 6º, inciso II, c/c art. 19 da IN/TCU 71/2012, modificada pela IN/TCU 76/2016) , uma vez que os recursos foram transferidos em 22/12/2004 (peça 1, p. 101) , cujas despesas impugnadas datam de 15/3/2005 e 31/5/2005 (peça 2, 100-112)  e os responsáveis foram notificados sobre as irregularidades pela autoridade administrativa competente como se segue:
a)	Organização das Associações da Reserva Extrativista Tapajós Arapiuns, em 19/5/2006, conforme AR (peça 2, p. 96) , por meio da Notificação 17/2006/ADA/MI, (peça 2, p. 94) . Posteriormente, em 20/6/2014, conforme AR (peça 2, p. 173 e 177) ;
b)	Nazareno José de Oliveira, em 9/9/2014, via Edital de Notificação (peça 2, p. 199) .
Valor de Constituição da TC
33.	Verifica-se que o valor atualizado do débito apurado (sem juros) em 1/1/2017 é de R$ 157.696,00, portanto, superior a R$ 100.000,00, na forma estabelecida conforme os arts. 6º, inciso I, e 19 da IN/TCU 71/2012, modificada pela IN/TCU 76/2016	.
Outros processos em tramitação no TCU
34.	Informa-se que não foi encontrado débito imputável aos responsáveis em outro processo em tramitação no Tribunal.
35.		A tomada de contas especial está, assim, devidamente constituída e em condição de ser instruída
EXAME TÉCNICO
Da validade das notificações:
36.		Preliminarmente, cumpre tecer breves considerações sobre a forma como são realizadas as comunicações processuais no TCU. A esse respeito, destacam-se o art. 179, do Regimento Interno do TCU (Resolução 155, de 4/12/2002) e o art. 4º, inciso III, § 1º, da Resolução TCU 170, de 30 de junho de 2004, in verbis:
Art. 179. A citação, a audiência ou a notificação, bem como a comunicação de diligência, far se-ão:
I - mediante ciência da parte, efetivada por servidor designado, por meio eletrônico, fac-símile, telegrama ou qualquer outra forma, desde que fique confirmada inequivocamente a entrega da comunicação ao destinatário;
II - mediante carta registrada, com aviso de recebimento que comprove a entrega no endereço do destinatário;
III - por edital publicado no Diário Oficial da União, quando o seu destinatário não for localizado
 (...) 
Art. 3º As comunicações serão dirigidas ao responsável, ou ao interessado, ou ao dirigente de órgão ou entidade, ou ao representante legal ou ao procurador constituído nos autos, com poderes expressos no mandato para esse fim, por meio de:
I - correio eletrônico, fac-símile ou telegrama;
II - servidor designado;
III - carta registrada, com aviso de recebimento;
IV - edital publicado no Diário Oficial da União, quando o seu destinatário não for localizado, nas hipóteses em que seja necessário o exercício de defesa.
Art. 4º. Consideram-se entregues as comunicações:
I - efetivadas conforme disposto nos incisos I e II do artigo anterior, mediante confirmação da ciência do destinatário;
II - realizadas na forma prevista no inciso III do artigo anterior, com o retorno do aviso de recebimento, entregue comprovadamente no endereço do destinatário;
III - na data de publicação do edital no Diário Oficial da União, quando realizadas na forma prevista no inciso IV do artigo anterior.
§ 1º O endereço do destinatário deverá ser previamente confirmado mediante consulta aos sistemas disponíveis ao Tribunal ou a outros meios de informação, a qual deverá ser juntada ao respectivo processo.
 (...) 
37.		Bem se vê, portanto, que a validade da citação via postal não depende de que o aviso de recebimento seja assinado pelo próprio destinatário da comunicação, o que dispensa, no caso em tela, a entrega do AR em "mãos próprias". A exigência da norma é no sentido de o Tribunal verificar se a correspondência foi entregue no endereço correto, residindo aqui a necessidade de certeza inequívoca. 
38.		Não é outra a orientação da jurisprudência do TCU, conforme se verifica dos julgados a seguir transcritos:
São válidas as comunicações processuais entregues, mediante carta registrada, no endereço correto do responsável, não havendo necessidade de que o recebimento seja feito por ele próprio (Acórdão 3648/2013-TCU-Segunda Câmara, Relator Ministro José Jorge) ;
É prescindível a entrega pessoal das comunicações pelo TCU, razão pela qual não há necessidade de que o aviso de recebimento seja assinado pelo próprio destinatário. Entregando se a correspondência no endereço correto do destinatário, presume-se o recebimento da citação. (Acórdão 1019/2008-TCU-Plenário, Relator Ministro Benjamin Zymler) ;
As comunicações do TCU, inclusive as citações, deverão ser realizadas mediante Aviso de Recebimento - AR, via Empresa Brasileira de Correios e Telégrafos, bastando para sua validade que se demonstre que a correspondência foi entregue no endereço correto. (Acórdão 1526/2007-TCU-Plenário, Relator Ministro Aroldo Cedraz) .
39.	A validade do critério de comunicação processual do TCU foi referendada pelo Supremo Tribunal Federal, nos termos do julgamento do MS-AgR 25.816/DF, por meio do qual se afirmou a desnecessidade da ciência pessoal do interessado, entendendo-se suficiente a comprovação da entrega do "AR" no endereço do destinatário:
Ementa: agravo regimental. Mandado de segurança. Desnecessidade de intimação pessoal das decisões do tribunal de contas da união. art. 179 do regimento interno do TCU. Intimação do ato impugnado por carta registrada, iniciado o prazo do art. 18 da lei nº 1.533/51 da data constante do aviso de recebimento. Decadência reconhecida. Agravo improvido.
O envio de carta registrada com aviso de recebimento está expressamente enumerado entre os meios de comunicação de que dispõe o Tribunal de Contas da União para proceder às suas intimações.
O inciso II do art. 179 do Regimento Interno do TCU é claro ao exigir apenas a comprovação da entrega no endereço do destinatário, bastando o aviso de recebimento simples. 
Da revelia dos responsáveis Nazareno Jose de Oliveira e Organização das Associações da Reserva Extrativista Tapajós Arapiuns 
40.	No caso vertente, a citação do responsável Nazareno Jose de Oliveira se deu em endereço proveniente da base CPF da Receita Federal (peça 45) , mediante 5582/2019- SecexTCE (peça 47) , devolvido ao remente, conforme AR (peça 51) e Ofício 3482/2019- Secomp-4 (peça 52) , também devolvido ao remente, conforme (peça 53) . A entrega dos ofícios citatórios nesse endereço não ficou comprovada.
41.	Todavia, ainda, com relação ao responsável Nazareno Jose de Oliveira, ocorreu a citação por edital, conforme Edital 0531/2019- Secomp-4 (peça 54) , publicado em 9/12/2019 (peça 55) .
42.	A citação da responsável Organização das Associações da Reserva Extrativista Tapajós Arapiuns se deu em endereço obtido na base CPF da Receita Federal do seu presidente, mediante o Ofício 5860/2019- SecexTCE (peça 46) , assinado por Luiza Amélia Lima Rodrigues, na data de 30/7/2019, conforme AR (peça 49) . 
43.	Ainda, com relação à Organização, em endereço obtido na base CPF da Receita Federal de sua representante legal, mediante o Ofício 5583/2019- SecexTCE 2 (peça 48) , assinado por Antônio Santana, na data de 30/7/2019, conforme AR (peça 50) . A entrega dos ofícios citatórios nesses endereços ficou comprovada.
44.	Nos processos do TCU, a revelia não leva à presunção de que seriam verdadeiras todas as imputações levantadas contra os responsáveis, diferentemente do que ocorre no processo civil, em que a revelia do réu opera a presunção da verdade dos fatos narrados pelo autor (Acórdão 1009/2018-TCU-Plenário, Relator: Bruno Dantas; 2369/2013 - TCU - Plenário, Relator: Benjamin Zymler e 2449/2013 - TCU - Plenário, Relator: Benjamin Zymler) . Dessa forma, a avaliação da responsabilidade do agente não pode prescindir da prova existente no processo ou para ele carreada. 
45.	Ao não apresentar sua defesa, os responsáveis deixaram de produzir prova da regular aplicação dos recursos sob suas responsabilidades, em afronta às normas que impõem aos gestores públicos a obrigação legal de, sempre que demandados pelos órgãos de controle, apresentar os documentos que demonstrem a correta utilização das verbas públicas, a exemplo do contido no art. 93 do Decreto-Lei 200/1967: "Quem quer que utilize dinheiros públicos terá de justificar seu bom e regular emprego na conformidade das leis, regulamentos e normas emanadas das autoridades administrativas competentes." 
46.	Mesmo as alegações de defesa não sendo apresentadas, considerando o princípio da verdade real que rege esta Corte, procurou-se buscar, em manifestações dos responsáveis na fase interna desta Tomada de Contas Especial, se havia algum argumento que pudesse ser aproveitado a seu favor. 
47.			No entanto, os responsáveis não se manifestaram na fase interna, não havendo, assim, nenhum argumento que possa vir a ser analisado e posteriormente servir para afastar as irregularidades apontadas.
48.	Em se tratando de processo em que as partes interessadas não se manifestaram acerca da irregularidade imputada, não há elementos para que se possa efetivamente aferir e reconhecer a ocorrência de boa-fé na conduta dos responsáveis. Ressalta-se que a análise da boa-fé relativa a pessoa jurídica de direito privado é realizada considerando as condutas de seus administradores, uma vez que os atos destes obrigam a pessoa jurídica, desde que exercidos nos limites dos poderes definidos no ato constitutivo do ente, nos termos do art. 47 do Código Civil (Acórdão 1723/2016-TCU-Plenário, Ministro-Relator Raimundo Carrero) , podendo este Tribunal, desde logo, proferir o julgamento de mérito pela irregularidade das contas, conforme os termos dos §§ 2º e 6º do art. 202 do Regimento Interno do TCU. (Acórdão 2064/2011-TCU-Primeira Câmara (relator: Ubiratan Aguiar) , 6.182/2011-TCU-1ª Câmara (relator: Weber de Oliveira) , 4.072/2010-TCU-1ª Câmara (Relator: Valmir Campelo) , 1.189/2009-TCU-1ª Câmara (Relator: Marcos Bemquerer) , 731/2008-TCU-Plenário (Relator: Aroldo Cedraz) .
49.	Dessa forma, os responsáveis Nazareno Jose de Oliveira e Organização das Associações da Reserva Extrativista Tapajós Arapiuns devem ser considerados revéis, nos termos do art. 12, §3º, da Lei 8.443/1992, devendo as contas serem julgadas irregulares, condenando-o ao débito apurado.
Prescrição da Pretensão Punitiva
50.		Vale ressaltar que a pretensão punitiva do TCU, conforme Acórdão 1441/2016-TCU-Plenário, Relator: Benjamin Zymler, que uniformizou a jurisprudência acerca dessa questão, subordina-se ao prazo geral de prescrição indicado no art. 205 do Código Civil, que é de dez anos, contado da data de ocorrência da irregularidade sancionada, nos termos do art. 189 do Código Civil, sendo este prazo interrompido pelo ato que ordenar a citação, a audiência ou a oitiva dos responsáveis.
51.	No caso em exame, ocorreu a prescrição, uma vez que a irregularidade sancionada ocorreu em virtude da incorreta aplicação de recursos repassados em 22/12/2004 (peça 1, p. 101) , cujas despesas impugnadas datam de 15/3/2005 e 31/5/2005 (peça 2, 100-112) e o ato de ordenação da citação ocorreu 17/4/2019 (peça 43) .
CONCLUSÃO
52.			Em face da análise promovida na seção "Exame Técnico", verifica-se que os responsáveis Nazareno Jose de Oliveira e Organização das Associações da Reserva Extrativista Tapajós Arapiuns não lograram comprovar a boa e regular aplicação dos recursos, instado a se manifestarem, optaram pelo silêncio, configurando a revelia, nos termos do §3º, do art. 12, da Lei 8.443/1992. Ademais, inexistem nos autos elementos que demonstrem a boa-fé dos responsáveis ou a ocorrência de outras excludentes de culpabilidade.
53.	Dessa forma, identificado dano ao erário, deve se instaurar e julgar o processo de tomada de contas especial para responsabilizar seus agentes causadores, respeitando o direito ao contraditório e à ampla defesa, independentemente de quando ocorreram os atos impugnados.
54.	Verifica-se também que houve a prescrição da pretensão punitiva, conforme análise já realizada.
55.		Tendo em vista que não constam dos autos elementos que permitam reconhecer a boa-fé dos responsáveis, ressalta-se que a análise da boa-fé relativa a pessoa jurídica de direito privado é realizada considerando as condutas de seus administradores, uma vez que os atos destes obrigam a pessoa jurídica, desde que exercidos nos limites dos poderes definidos no ato constitutivo do ente, nos termos do art. 47 do Código Civil (Acórdão 1723/2016-TCU-Plenário, Ministro-Relator Raimundo Carrero) , sugere-se que as suas contas sejam julgadas irregulares, nos termos do art. 202, § 6º, do Regimento Interno do TCU, com a imputação do débito atualizado monetariamente e acrescido de juros de mora, nos termos do art. 202, §1º do Regimento Interno do TCU, descontado o valor eventualmente recolhido, com a aplicação da multa prevista no art. 57 da Lei 8.443/1992.	
PROPOSTA DE ENCAMINHAMENTO
56.		Diante do exposto, submetem-se os autos à consideração superior, propondo:
a)	 		considerar revéis os responsáveis Nazareno Jose de Oliveira (XXX.493.202-XX) e Organização das Associações da Reserva Extrativista Tapajós Arapiuns (03.468.333/0001-38) , para todos os efeitos, dando-se prosseguimento ao processo, com fulcro no art. 12, § 3º, da Lei 8.443/1992;
b)	julgar irregulares, nos termos dos arts. 1º, inciso I, 16, inciso III, alínea "c", da Lei 8.443/1992, c/c os arts. 19 e 23, inciso III, da mesma Lei, as contas dos responsáveis Nazareno Jose de Oliveira (XXX.493.202-XX) e Organização das Associações da Reserva Extrativista Tapajós Arapiuns (03.468.333/0001-38) , condenando-os  ao pagamento das importâncias a seguir especificadas, atualizadas monetariamente e acrescidas dos juros de mora, calculadas a partir das datas discriminadas até a data da efetiva quitação do débito, fixando-lhe o prazo de quinze dias, para que comprovem, perante o Tribunal, o recolhimento das referidas quantias aos cofres do Tesouro Nacional, nos termos do art. 23, inciso III, alínea "a", da citada lei, c/c o art. 214, inciso III, alínea "a", do Regimento Interno do TCU;  
Débitos solidários relacionados aos responsáveis Nazareno Jose de Oliveira (XXX.493.202-XX) e Organização das Associações da Reserva Extrativista Tapajós Arapiuns (03.468.333/0001-38) .
Cofre credor: Tesouro Nacional.
Quantificação do dano:
Data da ocorrência	Valor original
22/12/2004	R$ 70.000,00
			Valor atualizado até 14/9/2020 (com juros) - R$ 301.746,93 (peça 58) 
c)		autorizar, desde logo, a cobrança judicial das dívidas, caso não atendidas a notificação, na forma do disposto no art. 28, inciso II, da Lei 8.443/1992;
d)	autorizar também, desde logo, se requerido, com fundamento no art. 26 da Lei 8.443, de 1992, c/c o art. 217, §§ 1º e 2º do Regimento Interno do TCU, o parcelamento das dívidas em até 36 parcelas, incidindo, sobre cada parcela, corrigida monetariamente, os correspondentes acréscimos legais, fixando-lhe o prazo de quinze dias, a contar do recebimento da notificação, para comprovar, perante o Tribunal, o recolhimento da primeira parcela, e de trinta dias, a contar da parcela anterior, para comprovar os recolhimentos das demais parcelas, devendo incidir, sobre cada valor mensal, atualizado monetariamente, os juros de mora devidos, no caso do débito, na forma prevista na legislação em vigor, alertando o responsável de que a falta de comprovação do recolhimento de qualquer parcela importará o vencimento antecipado do saldo devedor, nos termos do § 2º do art. 217 do Regimento Interno deste Tribunal; 
e)	enviar cópia do Acórdão a ser prolatado, bem como do Relatório e do Voto que o fundamentarem à Procuradoria da República no Estado do Pará, nos termos do § 3º do art. 16 da Lei 8.443/1992, c/c o § 7º do art. 209 do Regimento Interno do TCU, para adoção das medidas cabíveis, informando-lhe que o inteiro teor da deliberação pode ser consultado no endereço http://www.tcu.gov.br/acordaos; e
f)	enviar cópia do Acórdão que vier a ser proferido ao Ministério da Integração Nacional e aos responsáveis, para ciência, informando que a presente deliberação, acompanhada do Relatório e do Voto que a fundamenta, está disponível para a consulta no endereço www.tcu.gov.br/acordaos, além de esclarecer que, caso requerido, o TCU poderá fornecer sem custos as correspondentes cópias, de forma impressa.
PARECER DO MINISTÉRIO PÚBLICO
O Ministério Público, à peça 62, manifestou-se de acordo com a proposta de encaminhamento alvitrada pela unidade técnica.
 
É o Relatório.

Ana Carolina Carvalho Dias (OAB/PA 1455-A) e outros

Subprocurador-Geral Paulo Soares Bugarin.

TOMADA DE CONTAS ESPECIAL IMPUGNAÇÃO TOTAL DE DESPESAS DE CONVÊNIO. AUSÊNCIA DE COMPROVAÇÃO DA BOA E REGULAR UTILIZAÇAO DOS RECURSOS TRANSFERIDOS. REVELIA. CONTAS IRREGULARES. DÉBITO. CIÊNCIA.

TOMADA DE CONTAS ESPECIAL (TCE)

Secretaria de Controle Externo de Tomada de Contas Especial (SecexTCE).

Atuo por força do Art. 18 da Resolução nº  175, de 25 de maio de 2005.
2.	Nesta tomada de contas especial, verificou-se a ausência de comprovação da boa e regular aplicação, dada a impugnação total de despesas do Convênio 31/2004 celebrado com a extinta Agência de Desenvolvimento da Amazônia - ADA (peça 1, pp. 93-97; peça 2, pp. 225-230) , imputando-se a responsabilidade solidária ao Sr. Nazareno José de Oliveira e à Organização das Associações da Reserva Extrativista Tapajós Arapiuns.  Vejamos.
3.	Os responsáveis foram ouvidos pelas seguintes condutas, nos termos propostos pela unidade técnica à peça 6, pp. 4/5:
PROPOSTA DE ENCAMINHAMENTO
35.	Diante do exposto, submetem-se os autos à consideração superior, propondo:
a)	realizar a citação, nos artigos 10, § 1º, e 12, incisos I e II, da Lei 8.443/1992, c/c o art. 202, incisos I e II, do Regimento Interno do TCU, do responsável identificado abaixo, para que, no prazo de quinze dias, apresente alegações de defesa e/ou recolha aos cofres da Superintendência de Desenvolvimento da Amazônia a quantia abaixo indicada, atualizada monetariamente a partir da respectiva data até o efetivo recolhimento, abatendo-se na oportunidade a quantia eventualmente ressarcida, na forma da legislação em vigor:
¿	Responsável: Sr. Nazareno José de Oliveira, CPF 083.493.202-49, presidente da Organização das Associações da Reserva Extrativista Tapajós Arapiuns até 19/6/2005:
¿	Ocorrência: não comprovação da boa e regular aplicação de recursos federais recebidos por intermédio do Convênio 31/2004 (Siafi 514713) , celebrado em 17/12/2004, entre a Organização das Associações da Reserva Extrativista Tapajós Arapiuns e a extinta Agência de Desenvolvimento da Amazônia:
¿	Condutas: a) não comprovação do nexo de causalidade entre as despesas realizadas e os saques efetuados da conta corrente vinculada, consubstanciado na existência de divergência entre valores constantes da Relação de Pagamentos e do extrato bancário (art. 70, parágrafo único, da Constituição Federal, art. 93, do Decreto-Lei 200/1967) ; e b) não identificação do convênio nos documentos de pagamento (art. 30 da IN STN 1/1997) .
¿	Quantificação do débito (peça 5) :
Data da ocorrência	Valor original
22/12/2004	R$ 70.000,00
Valor atualizado até 10/2/2017	R$ 327.222,87
b)	realizar a audiência do Sr. Nazareno José de Oliveira, CPF 083.493.202-49, presidente da Organização das Associações da Reserva Extrativista Tapajós Arapiuns até 19/6/2005, com fundamento nos artigos 10, § 1º, e 12, incisos I e III, da Lei 8.443/1992 c/c o art. 202, incisos I e III, do Regimento Interno do TCU, para que, no prazo de quinze dias, apresente razões de justificativa quanto a:
b.1)	não demonstração do valor da contrapartida no Relatório de Execução da Receita e da Despesa;
b.2)	ausência de depósito do valor da contrapartida na conta bancária específica do convênio;
b.3)	não aplicação dos recursos federais no mercado financeiro.
c)	informar o responsável de que, caso venha a ser condenado pelo Tribunal, o débito ora apurado será acrescido de juros de mora nos termos do § 1º do art. 202, do RI/TCU;
d)	esclarecer ao responsável, em obediência ao art. 12, inciso VI, da Resolução TCU 170/2004, que o recolhimento tempestivo do débito somente saneará o processo caso seja reconhecida a sua boa-fé e não se constate outra irregularidade nas contas;
e)	esclarecer ao responsável, em obediência ao art. 12, inciso VII, da Resolução TCU 170/2004, que o não atendimento à citação implicará revelia, para todos os efeitos, dando-se prosseguimento ao processo;
f)	encaminhar cópia desta instrução ao responsável, nos termos do art. 11, da Resolução TCU 170/2004.
4.	Diante da revelia dos responsáveis, que, em nenhum momento, forneceram elementos que infirmassem as evidências constantes dos autos, a Secretaria de Controle Externo de Tomada de Contas Especial (SecexTCE) propôs julgar irregulares as contas ora analisadas, com a cobrança do débito.
5.	O Ministério Público manifestou-se de acordo com a proposta.
6.	Acolho-a, tomando a análise apresentada pela unidade técnica como razão para decidir.
7.	Face ao exposto, Voto por que o Tribunal adote o Acórdão que ora submeto à consideração deste Colegiado.
TCU, Sala das Sessões Ministro Luciano Brandão Alves de Souza, em 17 de novembro de 2020.
RAIMUNDO CARREIRO 
Relator